臺灣臺南地方法院刑事判決　　　　　　　　　　　　　九十三年度易字第六五一號
　　公　訴　人　臺灣臺南地方法院檢察署檢察官
　　被　　　告　甲　○　○
右列被告因妨害自由案件，經檢察官提起公訴（九十三年度偵字第六一○二號），本
院判決如左：
    主      文
甲○○共同以強暴妨害人行使權利，處有期徒刑柒月。
    事      實
一、乙○○因其所承攬之工程需要資金週轉，故於九十三年三、四月間某日，透過蘋
    果日報分類廣告版上所刊登之借貸廣告，向綽號「阿輝」之真實姓名年籍不詳之
    成年男子借貸新臺幣（下同）三十二萬元，並由該名綽號「阿輝」之男子與甲○○將借款交予乙○○，嗣因乙○○無法償還該筆債務，甲○○竟與「阿輝」及另
    名真實姓名年籍不詳之成年男子，於民國九十三年五月二十六日上午十時三十分
    許，共同前往乙○○位於臺南縣仁德鄉○○○街五五號之工務所內，向乙○○催
    討對「阿輝」之欠款，然因乙○○表示無法還款，「阿輝」及該名不詳男子竟共
    同出手毆打乙○○（傷害部分未據告訴），而於「阿輝」及另名不詳姓名之男子
    毆打乙○○後，「阿輝」、該名不詳姓名之男子與甲○○三人，復共同基於妨害
    自由之犯意聯絡及互為行為分擔，共同動手搬取工務所內乙○○所有之臺電管路
    圖面七份、臺電請款明細表五份、臺電施工資料一份，世汯電器工程公司員工個
    人資料表二份、戶口名簿一份、高雄企銀馬公分行存款簿一本、臺南企銀新興分
    行存款簿一本及公事包一個等物品，希藉此迫使乙○○還款，乙○○除一面請求
    三人留下上開物品外，並同時以身體阻攔之方式阻止三人取走上開物品，甲○○
    等三人於乙○○以身體阻攔時即以手將乙○○推開，而強行將上開物品搬走，甲○○等三人即以此強暴方式妨害乙○○行使其持有上開所有物品之權利。乙○○
    在無技可施之情形下，遂報警處理，並於九十三年六月三日，配合警方撥打電話
    給「阿輝」，佯稱欲償還欠款，嗣即由甲○○駕駛車號ＴＭ─六五○九號自小客
    車攜帶上開乙○○所有之物品，前往約定地點欲與乙○○會合，而經警於臺南縣
    永康市○○○路與龍昌街口查獲，並在甲○○所駕駛之上開自小客車內，扣得上
    開遭強取之物品。
二、案經臺南市警察局第二分局報請臺灣臺南地方法院檢察署檢察官偵查起訴。
    理      由
一、訊據被告甲○○固坦承伊於案發時有在乙○○位於臺南縣仁德鄉之工務所處，且
    另於九十三年六月三日時，伊有駕車攜帶被害人乙○○遭強取之上開物品，而經
    警查獲等事實，惟矢口否認有何妨害自由之犯行，辯稱：伊於案發當日並未進入
    工務所內，乙○○所有之物品係案發當日「阿輝」與另一名不詳男子動手取走，
    且伊於查獲當日是受「阿輝」之託欲將上開乙○○所有之物品返還乙○○云云。
    經查：
（一）按被告以外之人於審判外之陳述，經當事人於審判程序同意作為證據，法院審
      酌該言詞陳述或書面陳述作成時之情況，認為適當者，亦得為證據，刑事訴訟
      法第一百五十九條之五第一項定有明文。查被告甲○○於本院準備程序時同意
      將證人乙○○、丁○○之警詢及偵訊筆錄作為證據（參見本院九十三年九月八
      日準備程序筆錄），且本院依卷內資料審酌該警詢及偵訊筆錄作成時之情況，
      亦認為並未有何違背法律或其他相關規定之情事，而應認上開證人於警詢時及
      偵查中之筆錄為適當，再被告於本院調查證據時，經本院提示上開乙○○、丁○○二人之警詢筆錄，而知有刑事訴訟法第一百五十九條第一項不得為證據之
      情形，而仍未於言詞辯論前聲明異議，是依刑事訴訟法第一百五十九條之五第
      一項、第二項之規定，上開乙○○與丁○○於警詢時及偵查中所作之筆錄，為
      傳聞法則之例外而具有證據能力，本院自得引為判決參考之依據，先予敘明。
（二）被告甲○○雖辯稱伊與「阿輝」之男子等人並無犯意聯絡，伊本來不認識被害
      人乙○○，伊是透過「阿輝」之男子介紹才認識乙○○，伊是要幫乙○○與其
      家人辦理信用貸款、信用卡及現金卡等事宜才去乙○○之工務所云云，然查本
      案被害人乙○○係於九十三年三、四月間某日，透過蘋果日報分類廣告版上所
      刊登之借貸廣告，向綽號「阿輝」之真實姓名年籍不詳之成年男子借貸三十二
      萬元，並由該名綽號「阿輝」之男子與被告甲○○將借款交予乙○○一節，業
      經被害人乙○○於警詢時證述：「（你於何時、何地向何人借貸重利？）大約
      在二個月前在我位於臺南縣仁德鄉○○村○○○街五十五號『仁德工務所』。
      」、「（你如何向地下錢莊貸金錢？）我當時是看蘋果日報分類廣告版中一則
      借貸廣告，其中聯絡電話為0000000000號向一名綽號『阿輝』的男
      子所借貸。」、「（你當時向該綽號『阿輝』的男子借貸多少錢？有無抵押品
      ？利息如何計算？）當時我是向該名綽號『阿輝』的男子借貸三十二萬元，交
      款地點是在我位於仁德工務所，當時交款是由綽號『阿輝』及另一名綽號『阿
      奇』的男子將貸款錢交給我的，當時並無任何抵押品，僅只我的身份證影印本
      交給他們二人。」、「（今日下午十五時二十二分在臺南縣永康市○○○路與
      龍昌街口，經警方查獲駕駛自小客車ＴＭ－六五○九號之嫌犯人甲○○，經你
      當場指認，是否為你向地下錢莊借錢，而以暴力向你討債之人？）是的，他是
      其中一人，他就是那個綽號『阿奇』的男子。」等語明確（見臺南市警察局第
      二分局南市警二刑偵字第三三七號刑事偵查卷第六頁至第六頁背面、第五頁至
      第五頁背面），觀諸上開被害人乙○○所證述向「阿輝」之男子借款之過程，
      本件被害人乙○○向「阿輝」借款方式，係撥打報紙上借貸廣告所載之電話號
      碼，經與「阿輝」取得聯繫後，方借得系爭之借款，而於「阿輝」交付借款予
      乙○○之時，被告甲○○即隨同「阿輝」一同前往。衡諸經驗法則，「阿輝」
      與乙○○素不相識，於本案交付借款時才初次見面，則「阿輝」於交付借款時
      ，自不可能完全瞭解乙○○當時之需求及狀況，且「阿輝」本身又係經營民間
      私人貸款等地下金融業務之人，因而「阿輝」豈有與乙○○第一次見面時，即
      貿然攜同被告甲○○前往，並介紹被告為乙○○代辦與「阿輝」本身所經營業
      務相衝突之信用貸款、信用卡及現金卡等銀行業務。況本案被告甲○○與被害
      人乙○○亦均供稱：被告甲○○有代「阿輝」之男子向乙○○收取借款利息等
      語，佐以本案經警要求乙○○打電話給「阿輝」，並向「阿輝」佯稱要償還借
      款以取回遭取走之物品時，又係被告甲○○攜帶上開被害人乙○○所有之物品
      前來，而遭警查獲等情，由上揭種種跡象顯示，被告甲○○於證人乙○○向「
      阿輝」借款之過程中所扮演之角色，並非如其所辯僅係單純為「阿輝」介紹作
      為仲介銀行貸款、信用卡及現金卡等銀行業務之人。
（三）再者，被告甲○○雖辯稱伊於案發前九十二年五月二十二日晚上九時許，雖有
      至被害人乙○○之工務所，然當天是去向乙○○之妹妹收勞保單云云，查被害
      人乙○○於警詢時證稱：「（該名綽號『阿輝』是如何向你暴力討債？請詳述
      ？）約在今九十三年五月二十二日晚間二十一時，在我位於仁德的工務所，綽
      號『阿輝』、『阿奇』及另一名我不知名的男子等三人，就以向我要回本金三
      十二萬元為由來催討‧‧‧‧」等語（見臺南市警察局第二分局南市警二刑偵
      字第三三七號刑事偵查卷第六頁背面至第七頁），另證人丁○○於警詢時證述
      ：「（據乙○○第一次警詢中供稱，他約在二個月前有向地下錢莊借錢一事，
      你是否知情？）我本來完全不知道他向地下錢莊借錢一事，直到五月二十二日
      晚間二十一時許在乙○○位於仁德工務所當時有三名男子來向他要錢時，我才
      知道。」、「（請你述明當時該三名男子向乙○○討債之情形？）當時有三名
      男子到工務所來找乙○○討錢，其中有一名男子向乙○○說叫他還錢，如果不
      還錢就要將他工務所內的為文件資料全都拿走，然後就有一名男子問我說你不
      是有一間房子，叫我把房子設定抵押給他，‧‧‧‧」、「（你是否有欠該三
      名男子任何金錢？為何他們要你簽本票給他們？），我沒有欠那三名男子任何
      金錢，他們三人當時是向乙○○要錢，可能知道我是他女友又當時無法要到錢
      ，他們對乙○○說要有抵押品，他們三人惡形惡狀又很兇，‧‧‧‧」、「（
      經警方於九十三年六月三日下午十五時二十二分在臺南縣永康市○○○路與龍
      昌街口查獲駕駛自小客車ＴＭ－六五○九號之嫌疑人甲○○，經你當場指認是
      否為五月二十二日叫你簽下本票三人其中一人？）是的，當天他也有去，他有
      在場。」等語（見臺南市警察局第二分局南市警二刑偵字第三三七號刑事偵查
      卷第十頁、第十頁背面），又於偵查中證訴：「（知悉乙○○和甲○○借款的
      事情？）之前我不知情，事發在九十三年五月二十二日我才知情，當日甲○○
      夥同另外二名男子到乙○○的事務所要錢‧‧‧‧」等語（見臺灣臺南地方法
      院檢察署九十三年度偵字第六一二○號偵查卷第十六頁），由上開被害人乙○○於警詢時明確指述被告甲○○於案發前有與「阿輝」及另一名不詳姓名之男
      子一同至工務所催討債務，以及當日在場之證人丁○○亦具體描述當日前往討
      債之人有三人，且三人態度均不佳，而其中一人即為警所查獲之被告甲○○等
      情，足見證人乙○○及丁○○，於警詢時及偵訊中，均明確指述被告甲○○於
      案發前之九十三年六月二十二日，係與「阿輝」及另一名不詳姓名之男子一同
      前往乙○○之工務所索討債務。而被告甲○○雖辯稱伊是至該處向乙○○之妹
      妹索取勞保資料，惟被害人乙○○於偵查中結證稱：「（是否有向甲○○辦理
      信用貸款？）沒有，但是他的女友有在辦信用貸款，甲○○叫我辦理信用貸款
      ，還他的欠款，我有將我的身份證影本交給甲○○，事後信用貸款沒有辦下來
      ，他們就一直來追討這一筆高利貸。」、「（除了和甲○○借款三十二萬元之
      外，是否有其他債務？）沒有，被告所稱的勞健保資料，是當初要向他女友辦
      理信用貸款之事，但是申請不下來，他兩次前來都是要討債，不是為了健保的
      事。」等語（見臺灣臺南地方法院檢察署九十三年度偵字第六一二○號偵查卷
      第二十頁），足見被告甲○○辯稱伊於六月二十二日是前往證人乙○○工務所
      處向其妹妹索取勞保資料一節，已為證人乙○○於偵查中所否認，且如被告甲○○係為乙○○及其親人辦理銀行貸款、信用卡及現金卡等銀行業務，且已經
      代乙○○及其親人收取資料及送件多次，則依業務員為客戶代辦銀行業務之交
      易常情，被害人乙○○理應留存被告甲○○之名片等足資認定被告甲○○真實
      姓名職位之資料，以保障其所交付資料之安全性，然由被害人乙○○向警方報
      案時，只能提供「阿輝」之聯絡電話，而對於被告甲○○之聯絡方式毫不知情
      ，且於警方查獲被告甲○○之前，乙○○亦僅知被告甲○○係為綽號「阿奇」
      之男子，而不知其真實姓名為何，況證人乙○○於警局指認被告甲○○時，亦
      未向員警澄清被告當日純係前往代辦銀行業務，而非前往討債，參以被告甲○○與證人乙○○於本院審理時，亦均供述九十三年六月二十二日當日被告甲○○並未完成與乙○○妹妹之貸款事宜，即與「阿輝」及另名不詳姓名之男子共
      同離去等情，益徵證明被告甲○○於案發前之六月二十二日，確係與「阿輝」
      及另名不詳姓名之男子前往證人乙○○之工務所討債，被告辯稱當日係前往收
      取被害人乙○○妹妹之勞保資料云云，顯不足採。
（四）觀諸上開案發前證人乙○○向「阿輝」借款之過程，被告甲○○參與本案之交
      付借款、收取利息以及催討債務等情節觀之，本案被告甲○○、「阿輝」與另
      一名不詳姓名之男子，於案發當日即九十三年五月二十六日至乙○○之工務所
      處，應係基於共同意思之聯絡前往向乙○○催討債務，且被害人乙○○對案發
      當天之狀況，先於警詢中證述：「‧‧‧‧另在五月二十六日上午十一時許他
      們三人又來我的工務所，『阿輝』說我一直拖，要拿房子給他設定也沒有，我
      在耍他，我告訴他因為我女友的房契在她母親那邊，且她母親不肯，他認為我
      在騙他，『阿輝』及那位不知名男子就一起用腳踹我二次，並用手及他們的手
      提包打我的身體及頭部，之後他們又說你再不處理（指設定房子一事），你就
      不用做了，工務所內的東西我全部要搬走，等你辦好這些東西我才還給你，話
      說完，他們三人就強行將我工務所內的一些請款資料、臺電線路圖表、及我二
      個黑色手提包（內有員工個人資料、我的戶口名簿、高雄企銀及臺南企銀存摺
      等）一起拿走，我跟他們說那些東西不能拿走並用身體去阻攔他們，他們把我
      強行推開就把東西拿走了。」等語（見臺南市警察局第二分局南市警二刑偵字
      第三三七號刑事偵查卷第七、第八頁背面），再於偵查中結證訴：「（九十三
      年五月二十二日有多少人到你的事務所？）甲○○、阿輝及另一名不詳男子，
      就動手打我，甲○○就站在一旁看，打完之後就說給我時間，要我去籌錢。然
      後他們就將我請款的東西拿走，我有阻止他們，但是他們還是強行帶走。」等
      語，由上開被害人乙○○於警詢時及偵查中之證言，可知其指述遭毆打時，明
      確表示僅「阿輝」及另名不詳姓名之男子動手，而被告甲○○則站於旁邊注視
      ，然於指訴其所有物品遭強行取走時，確又使用「他們三人」及「他們」等語
      ，足認被害人乙○○於警詢時及偵訊中，已明確指訴被告甲○○、「阿輝」及
      另名不詳姓名之男子共同以強暴之方式，妨害被害人乙○○行使持有其所有物
      品權利之犯行，復參酌上開被告甲○○於案發前有參與本案交付借款、收取利
      息以及催討債務之過程，被告甲○○於案發當日與「阿輝」及另名不詳姓名之
      男子係基於妨害自由之犯意聯絡，而共同以強暴方式妨害人行使權利之犯行，
      堪足認定。
（五）至被害人即證人乙○○事後雖於本院審理時均翻異前詞，改證稱：案發前之九
      十三年五月二十二日被告甲○○前往伊工務所，是與伊妹妹洽談貸款之事情，
      後來「阿輝」及另名不詳姓名之男子進來討債後，被告與伊妹妹就一直站在旁
      邊，並未參與討債之過程，以及案發當日被告雖有在現場，但一直站在旁邊而
      未參與搬東西之行為云云（見本院九十三年十月七日審理筆錄）。然證人乙○○既因向「阿輝」借款而遭被告、「阿輝」及另名不詳姓名之男子屢次催討債
      務，且又係以暴力手段為之，況目前乙○○仍尚未償還上開債務，是足認證人
      乙○○於警詢及偵訊後，係因恐懼遭人報復或其他外力原因不能於本院審理時
      為任意陳述，是證人乙○○本院審理雖翻異前詞，然按告訴人及證人在案發當
      時之供述，與事發時點最為接近，記憶較為清晰，復較少權衡利害得失、受他
      人干預或互相勾串供詞，比之事後翻異之詞，理應更為可採，在無其他事證可
      證明其嗣後翻異之詞與事實更為相符時，自不得任意捨棄其前開最初之供述而
      不採（八十七年度臺上字第一六○○號、八十三年度臺上字第三二四三號判決
      要旨參照），是證人乙○○於本院所證雖與其於警詢及偵訊中所述相違，然本
      院既認證人乙○○於本院審理時翻異前詞，應係受外力介入而為迴護被告之詞
      ，不足為憑，且其前於警詢或偵查中之供述，與證人丁○○所證之情較為一致
      ，證人乙○○所為上開改證稱之內容，因與前所為證述出入甚多，則在無其他
      事證可證明其等嗣翻異之詞與事實更為相符時，自不得任意捨棄其等上開最初
      警詢或偵查中之證述而不採，而遽以採信其等嗣翻異前詞之上開證述內容，附
      此敘明。
（六）綜上所述，被告上揭所辯顯屬卸責之詞，不足採信。本件事證已臻明確，被告
      之犯行堪以認定。
二、核被告甲○○所為，係犯刑法第三百零四條第一項之以強暴妨害人行使權利罪。
    被告甲○○與「阿輝」及另名不詳姓名之男子間，有犯意聯絡及行為分擔，為共
    同正犯。爰審酌被告甲○○因債務問題即夥同他人以暴力方式討債，而以強取他
    人之物作為逼迫被害人擔保債權之手段，其犯罪動機雖不值憫恕，惟其強取之財
    物價值非鉅，且經被害人表示同意提供其他方式擔保履行債務時，隨即攜帶上開
    物品欲返還被害人，以及犯後猶飾詞卸責，不知悔改，並且未供出共犯「阿輝」
    及另名不詳姓名之男子之真實年籍資料供警方追查等一切情狀，量處如主文所示
    之刑。又公訴人雖具體求刑，認應量處被告有期徒刑二年二月，然本院審酌上情
    ，認被告以量處如主文所示之刑為適當，公訴人求處之刑尚嫌過重，併此敘明。
據上論斷，應依刑事訴訟法第二百九十九條第一項前段，刑法第二十八條、第三百零
四條第一項，罰金罰鍰提高標準條例第一條前段，判決如主文。
本案經檢察官丙○○到庭執行職務。
中      華      民      國     九十三     年      十      月   二十八   日
                                    臺灣臺南地方法院刑事第十一庭
                                          審判長法官  鄧  希  賢
                                                法官  陳  金  虎
                                        法官  楊  佳  祥
右正本證明與原本無異。
如不服本判決，應於判決送達後十日內向本院提出上訴狀（應附繕本）。
                                              書記官  顏  惠  華
中      華      民      國     九十三     年      十      月   二十八   日
附錄本案論罪科刑法條全文：
中華民國刑法第三百零四條：
以強暴、脅迫使人行無義務之事或妨害人行使權利者，處三年以下有期徒刑、拘役或
三百元以下罰金。
前項之未遂犯罰之。
